【裁判字號】    99,訴,401
【裁判日期】    990513
【裁判案由】    返還借款
【裁判全文】
臺灣臺中地方法院民事判決               99年度訴字第401號
原      告  甲○○
被      告  丁○○
            乙○○○
            丙○○
上列當事人間請求返還借款事件，本院於民國99年4月22日言詞
辯論終結，判決如下：
    主    文
被告丁○○應給付原告新台幣壹佰伍拾萬元，及自民國九十三年
十二月二十一日起至清償日止，按年息百分之二十計算之利息。
原告其餘之訴駁回。
訴訟費用由被告丁○○負擔。
本判決原告勝訴部分，於原告以新台幣伍拾萬元為被告丁○○供
擔保後，得假執行。但被告丁○○以新台幣壹佰伍拾萬元為原告
預供擔保，得免為假執行。
原告其餘假執行之聲請駁回。
    事實及理由
甲、程序事項
    被告經合法通知，均未於言詞辯論期日到場，核無民事訴訟
    法第386條各款所列情形，爰依原告之聲請，由其一造辯論
    而為判決。
乙、實體事項
壹、原告起訴主張：
一、被告丁○○於民國83年12月27日簽發本票5張（有背書），
    向原告借款新台幣（下同）700萬元，並由原告交付700萬元
    之支票予其兌現，約定每萬元月息300元，其簽發付息1個月
    支票2張，21萬元為憑。被告等3人於84年1月4日與原告簽訂
    貸款協議書，以示承擔債務並負連帶責任。被告丁○○亦承
    認向原告借款是用以償還鉅榮企業股份有限公司（下稱鉅榮
    公司）銀行貸款，惟被告所簽之本票經提示後不獲支付，利
    息支票亦遭退票，依消費借貸及債務承擔之法律關係，提起
    本件訴訟。並聲明：被告應連帶給付原告150萬元，及自83
    年12月27日起至清償日止，按年息百分之20計算之利息。請
    准宣告假執行。
二、對被告抗辯之陳述：
    被告抗辯未在貸款協議書上面蓋章，並不實在，被告確實有
    在協議書上面蓋章，且在3月5日才交印章予原告。是被告丁○○向原告借款，而非鉅榮公司，借得之款項由被告丁○○
    拿去還款，不然被告丁○○怎麼可能開其個人的支票來付利
    息？被告乙○○○及丙○○則簽立貸款協議書共同擔保承擔
    該筆債務。至於臺中高分檢88年度議愛字第179號處分書是
    被告丁○○自己斷章取義。
貳、被告均未於言詞辯論期日到場，據其等提出之書狀所為之聲
    明或陳述略以：
    被告三人並未向原告借款700萬元，係原告代鉅榮公司償還
    向台灣銀行健行分行借款之700萬元，故本件係鉅榮公司向
    原告借款，原告主張被告向其借款，請求返還借款，並非實
    在。本件原告主張於83年成立借貸關係，則係民法第474條
    修正施行前發生，依民法債編施行法第1條之規定，不適用
    修正施行後之規定，亦應適用修正施行前之規定。原告所持
    之本票均係鉅榮公司所簽發，其發票人均為鉅榮公司，則借
    款人為鉅榮公司，並非被告，已甚明顯，該本票既非被告所
    簽發，不能依此即認被告向其借款。原告主張被告三人在本
    票背書，並非實在，係原告偽造被告之印文而偽造被告背書
    。若係被告背書，何以均無被告之簽名，而均以蓋章為之？
    被告丁○○雖於詐欺案中供稱其向原告借850萬元，此係指
    代表鉅榮公司向原告借款，並非指丁○○個人借款，不能依
    此認定係丁○○個人借款。被告三人均未於貸款協議書簽名
    或蓋章，均係原告偽造印文。被告丁○○縱有於貸款協議書
    簽名，但貸款協議書之丁○○簽名與鉅榮公司同行，可證丁○○係代表鉅榮公司，並非代表其私人，原告以丁○○係私
    人身份簽名，已有違誤。再者，貸款協議書之簽立日期為84
    年1月4日，但原告主張借款日為83年12月27日，係在貸款協
    議書簽立之前，則貸款協議書並不能做為借款之憑據。另貸
    款協議書縱可認為真正，但依其記載「乙方以丁○○、丙○○二人所有座落台中縣神岡鄉○○路22號建號555及厚生段
    354、355號土地全部，向甲方借款本金最高限額1,200萬元
    整，實借金額以票據為憑」，既約定實借金額以票據為憑，
    但被告未簽發票據與原告，原告既未持有被告簽發之票據，
    則不能認定被告有借款。又協議書記載「乙方提供權狀正本
    及丁○○、丙○○印鑑證明，授權甲方辦理抵押權設定登記
    」，僅能認定被告丙○○、丁○○為借款之物上保證人，不
    能認定被告有共同承擔債務之事實，故原告請求被告連帶給
    付，即無理由。縱認被告有借款，但利息之請求權時效為五
    年，其超過五年請求權時效部分，被告拒絕給付，利息之利
    率超過法定百分之五，不能准許。貸款協議書需有被告簽發
    支票據，始能認定被告有借款，但因無被告之票據，即不能
    主張依協議書之利率請求利息等語，茲為抗辯。並聲明：原
    告之訴及假執行之聲請均駁回。如受不利判決請准提供擔保
    宣告免假執行。
、本院之判斷：
一、本件原告於99年3月11日提出準備書狀主張：被告丁○○等
    三人簽發系爭本票（有背書）共同向原告借款共700萬元等
    語（見本院卷第24），係主張被告三人共同向其借款。惟原
    告聲請對被告發支付命令時主張：債務人丁○○於83年12月
    27日簽發本票五張，向其借款700萬元…，債務人等三人於
    84年1月4日簽訂貸款協議書，以承擔債務為共同債務人等語
    。且原告嗣於本院99年3月17日審理時陳明：借錢的是丁○○，乙○○○、丙○○是依貸款協議書共同擔保要承擔這筆
    債務等語（見本院卷第38頁反面）。準此，原告係主張被告
    丁○○向其借款700萬元，被告乙○○○、丙○○等人曾簽
    訂貸款協議書承諾承擔該筆借款債務，先予敘明。
二、原告主張：被告丁○○於83年12月27日簽發本票五張，向其
    借款700萬元，被告乙○○○、丙○○等人於84年1月14日簽
    訂貸款協議書承諾承擔該筆借款債務等情，固據其提出鉅榮
    公司簽發之本票5張、原告簽發之支票一張、被告丁○○簽
    發之支票暨退票理由單、台灣台中地方法院檢察署85年度偵
    續字第22號處分書、本院90年度中簡字第381號民事判決、
    本院91年度中簡字第225號民事判決、台灣高等法院台中分
    院87年度上易字第974號刑事判決、台灣高等法院台中分院
    87年度上易字第2741號刑事判決等為證（見本院卷第25-33
    、40-47頁）。惟被告否認有向原告借款之情事，並以前揭
    情詞置辯，提出台灣高等法院台中分院檢察署88年度議愛字
    第179號處分書、本院90年度簡上字第210號民事判決等為證
    （見本院卷第16-19、50-56頁）。經查：
（一）關於被告丁○○部分
      原告提出之本票五張，其發票人簽章處蓋有「鉅榮企業股
      份有限公司」、「丁○○」印文（見支付命令卷第2頁正
      面），顯見其發票人為鉅榮公司，丁○○當時係以鉅榮公
      司負責人身分代理鉅榮公司簽發，此並為被告所自認。上
      開本票既為鉅榮公司所簽發，原告主張：被告丁○○等三
      人於83年12月27日簽發本票5張，共同向原告借款700萬元
      云云，即非實在。惟上開五張本票之背面均有被告三人即
      「丁○○」、「乙○○○」、「丙○○」之印文（見支付
      命令卷第2頁反面），雖被告否認上開印文之真正，抗辯
      係原告偽造云云。惟上開五張本票背面「丁○○」之印文
      ，與正面發票人簽章處「丁○○」之印文，以肉眼觀察，
      顯係同一，是被告丁○○抗辯：原告偽造其印文云云，並
      非可採。而背書為票據轉讓方法之一種（票據法第30條、
      最高法院50年台上字第1372號判例參照），上開五張本票
      係由丁○○代理鉅榮公司簽發，背面有被告丁○○之背書
      ，而由原告持有，自可合理推論係由被告丁○○背書後交
      付予原告。參以：
      1.原告持有被告丁○○簽發發票日84年2月23日、面額105
        ,000元之支票，經提示後退票，此有支票暨退票理由單
        在卷可憑（見支付命令卷第3頁）。其次，被告丁○○
        於台灣台中地方法院檢察署85年度偵續字第22號原告告
        訴陳榮騰等人詐欺案件偵查中證述原告自願借款予伊等
        語（見本院卷第26頁）。依其陳述，原告係借款予被告
        丁○○，並非借款予鉅榮公司。再者，被告丁○○於台
        灣台中地方法院檢察署87年度偵字第20787號原告告訴
        其詐欺案件，於98年10月6日之偵查中供稱：從65、6年
        伊就有與原告金錢往來，原告是借給伊錢，有算利息，
        利息一萬元每月利息300元等語，此經本院90年度中簡
        字第381號兩造間給付借款事件依職權調閱上開偵查卷
        查核屬實，有本院90年度中簡字第381號民事判決在卷
        可憑（見本院卷第29頁），並經本院調閱該號民事卷宗
        查核屬實。依其前揭陳述，係被告丁○○向原告借款，
        並非鉅榮公司向原告借款。準此，果如被告所抗辯，係
        鉅榮公司向原告借款，衡情被告丁○○不致簽發自已為
        發票人之支票交付予原告，且不致於上開詐欺案件均自
        認係其向原告借款。是被告抗辯：係鉅榮公司向原告借
        款，非被告丁○○向原告借款云云，並非可採。
      2.被告丁○○因積欠原告1,000萬元債務，其父即被告丙○○為解決該債務，於84年3月5日，在台中市林錦澄代
        書事務所親自簽名立具委託書，將其所有之印鑑及權狀
        正本交付被告丁○○轉交原告，委託並授權原告代為出
        售丙○○所有台中縣神岡鄉○○段354、355地號土地及
        坐落其上厚生路22號房屋以償還債務等情，此有台灣高
        等法院台中分院87年度上易字第974號刑事判決附卷可
        稽（見本院卷第40頁)。參酌原告主張兩造於84年1月4
        日簽立貸款協議書，約定：「立協議書人甲○○（稱為
        甲方）鉅榮企業股份有限公司丁○○、乙○○○、丙○○(稱為乙方），雙方為借款事宜，協議條件如左：一
        乙方以丁○○、丙○○二人所有坐落台中縣神岡鄉○○
        路22號即建號555建物及厚生段第354、355號土地全部
        ，向甲方借款本金最高限額新台幣壹仟貳佰萬元，實借
        金額以票據為憑。二乙方提供權狀正本及丙○○、丁○○印鑑證明，授權甲方辦理抵押權設定登記等語（見支
        付命令卷第4頁），該約定之內容與上開台灣高等法院
        台中分院87年度上易字第974號刑事判決認定之事實一
        致，足認該貸款協議書確為被告三人所簽章，其內容應
        為真實。被告抗辯：被告三人均未於貸款協議書簽名或
        蓋章，均係原告偽造印文云云，並非可採。
      3.兩造於上開貸款協議書約定：「乙方同意大業北路交屋
        款新台幣參佰萬元整應先償付甲方，否則視同借款期限
        屆期」等語（見支付命令卷第4頁），顯見被告丁○○
        已收受原告之借款，否則不致有「視同借款期限屆至」
        之約定。且被告丁○○於本院90年度簡上字第210號兩
        造返還借款事件90年8月15日審理時自認：當時伊向原
        告借了850萬元的借款及50萬元的會款，總共是900萬元
        未還，其他的都還了，寫了協議書後，伊並未再向原告
        借錢等語（見該號卷第44頁），經調閱該卷查明屬實。
      4.按當事人主張有利於己之事實，就其事實有舉證之責任
        ，民事訴訟法第277條前段定有明文。而消費借貸契約
        為要物契約，主張借貸者除應證明雙方間有消費借貸之
        合意外，並應證明有交付金錢之事實始可。惟證明應證
        事實之證據資料，並不以可直接單獨證明之直接證據為
        限，凡先綜合其他情狀，證明某事實，再由某事實為推
        理的證明應證事實，該證明某事實之間接證據，自包括
        在內（最高法院91年度台上字第2578號、92年度台上字
        第1499號判決意旨參照）。本件綜合以上各情互相參證
        以觀，堪認原告主張被告丁○○於83年12月27日，向其
        借款700萬元，約定每萬元月息300元等情為真實。至於
        原告簽發面額700萬元之支票，縱經鉅榮公司帳戶兌現
        ，要不影響被告丁○○向原告借款之事實。蓋被告丁○○向原告借得款項後，如何處分，係其自由，不能據此
        認該款項係鉅榮公司向原告所借。又依原告與被告丁○○之約定，上開借款之利率高達年息36%，依民法第205
        條之規定，對於超過年息20%部分之利息無請求權，原
        告請求按年息20%計算，核屬有據，應予准許。被告抗
        辯逾年息5%部分無請求權，要非可採。惟按利息債權，
        因五年間不行使而消滅，民法第126條定有明文。原告
        主張被告丁○○就上開150萬元之欠款應自83年12月27
        日給付約定利息，惟被告丁○○已於本院審理中具狀就
        利息部分為時效之抗辯，查原告係於98年12月21日聲請
        對被告發支付命令，此有本院收文章所蓋之日期在卷可
        憑，嗣後因被告之異議而視為起訴，則於起訴前之五年
        ，即自93年12月21日起之利息請求部分，尚未罹於時效
        ，原告就上開部分利息之請求，為有理由，應予准許；
        至超出上開範圍之利息，其請求權已罹於5年時效期間
        ，無法准許。
      5.按稱消費借貸者，謂當事人一方移轉金錢或其他代替物
        之所有權於他方，而約定他方以種類、品質、數量相同
        之物返還之契約；又借用人應於約定期限內，返還與借
        用物種類、品質、數量相同之物，民法第474條第1項、
        第478條前段分別定有明文。本件被告丁○○既向原告
        借貸前述金額而未依約還款，揆諸前開說明，原告依消
        費借貸契約之法律關係，請求被告丁○○清償該欠款之
        一部即150萬元及93年12月21日起至清償日止，按年息
        20%計算之利息，為有理由，應予准許；逾此範圍之請
        求則無理由，應予駁回。
 （二）關於被告丁○○、陳王素真部分：
       按第三人與債權人訂立契約承擔債務人之債務者，其債
       務於契約成立時，移轉於該第三人，民法第300條定有明
       文。依此規定，債務承擔契約係以第三人與債權人為當
       事人，須第三人與債權人就第三人承擔債務人之債務互
       相表示意思一致，其契約始能成立。本件原告與被告丁○○間之借貸關係有多筆，而原告主張：被告乙○○○
       、丙○○於84年1月14日簽訂貸款協議書承諾承擔被告丁○○積欠原告之上開借款債務等情，固據其提出兩造所
       簽訂之貸款協議書為證。惟查，上開貸款協議書記載：
       「一乙方以丁○○、丙○○二人所有坐落台中縣神岡鄉
       ○○路22號建號555建物及厚生段第354、355號土地全部
       ，向甲方借款本金最高限額新台幣壹仟貳佰萬元，實借
       金額以票據為憑。二乙方提供權狀正本及丙○○、丁○○印鑑證明，授權甲方辦理抵押權設定登記等語（見支
       付命令卷第4頁）。核其內容，並未就被告乙○○○、丙○○承擔被告丁○○何筆借款債務（借款日、金額、清
       償日等）為合意，至多僅能認定被告丙○○為本件丁○○向原告借款之物上保證人（抵押物提供人），尚無從
       證明被告乙○○○、丙○○有承擔被告丁○○所積欠之
       本件700萬元債務之事實。此外，原告復不能舉證以實其
       說，其此部分之主張即非可採。準此，原告依債務承擔
       契約請求被告乙○○○、丙○○與被告丁○○就前揭被
       告丁○○積欠原告之消費借貸債務負連帶責任，於法無
       據，不應准許。
三、原告及被告丁○○分別陳明願供擔保聲請宣告假執行及免為
    假執行，經核就原告勝訴部分於法並無不合，爰分別酌定相
    當擔保金額准許之。至原告敗訴部分，其假執行之聲請亦失
    所依附，應併駁回之。
四、本件事證已臻明確，兩造其餘攻擊防禦方法，核與判決結果
    不生影響，爰不逐一論述。
伍、一造辯論、訴訟費用負擔、宣告假執行及免為假執行之依據
    ：民事訴訟法第385條第1項前段、第79條、第390條第2項、
    第392條第2項。
中    華    民    國    99    年    5     月    13    日
                  民事第三庭  法  官  黃渙文
正本係照原本作成。
如對本判決上訴，須於判決送達後20日內向本院提出上訴狀（須
附繕本）。
中    華    民    國    99    年    5     月    13    日
                              書記官

司法院資訊處製作；財團法人民間司法改革基金會備份。
